【裁判字號】    98,易,331
【裁判日期】    981203
【裁判案由】    詐欺
【裁判全文】
臺灣板橋地方法院刑事判決              97年度訴字第4312號
                                      98年度易字第 331號
公  訴  人  臺灣板橋地方法院檢察署檢察官
被      告  甲○○
指定辯護人  本院公設辯護人彭宏東
上列被告因偽造有價證券等案件，經檢察官提起公訴（97年度偵
緝字第824 號）及追加起訴（97年度偵續字第505 號），本院判
決如下：
    主  文
甲○○犯行使變造特種文書罪，處有期徒刑肆月；減為有期徒刑
貳月。蕭仲雯名義之身分證上之甲○○照片壹張，沒收。又犯偽
造有價證券罪，處有期徒刑參年肆月；如附表所示偽造之本票貳
張，均沒收。應執行有期徒刑參年陸月。蕭仲雯名義之身分證上
之甲○○照片壹張及如附表所示之本票貳張，均沒收。
    事  實
一、甲○○前於民國92年間某日，因案遭臺灣臺中地方法院檢察
    署通緝，竟與不詳之成年人共同基於變造特種文書之犯意聯
    絡，由甲○○依報紙刊登之廣告，以新台幣（下同）1 萬5
    千元之價格，寄發照片予上開不詳之成年人，再由該名成年
    人於其以不詳方式所取得之蕭仲雯另案遭搶之身分證上，換
    貼上甲○○之照片而予以變造予以行使，足以影響蕭仲雯本
    人、檢警查緝通緝犯作業及戶政機關對於國民身分證管理之
    正確性。嗣甲○○意圖為自己不法之所有，於93年中某日，
    在臺北市西門町某餐廳內（追加起訴書誤載於92年間6 月間
    ，在臺北縣中和市○○路大潤發賣場），向乙○○出示前開
    變造之「蕭仲雯」身分證，並以「蕭仲雯」身分邀約乙○○
    參與投資，並陸續向乙○○佯稱：伊任職之公司經營投資股
    市，有內部消息來源，獲利豐厚可期，如投資當金主，無論
    公司盈虧，每月皆可固定領取至少月息百分之4 之利息等語
    ，邀約乙○○投資，致乙○○陷於錯誤，乃自92年6 月24日
    至94年5 月4 日止，依甲○○之指示，匯款至不知情之鄭鴻
    福所有之花蓮區中小企業銀行三重分行（帳號：0000000000
    000 號）、中國信託商業銀行新莊分行（帳號：0000000000
    00號）、玉山銀行（帳號：0000000000000 號）及甲○○不
    知情之前夫柯文德所有之日盛國際商業銀行（帳號：000000
    0000000000號）等帳戶內，總計交付甲○○新臺幣（下同）
    376 萬7 千元（起訴書誤載377 萬7 千元）投資款，其間被
    告為隱瞞上揭不實投資情事，尚陸續以「利潤」名義匯款共
    計1,262,844 元予乙○○，以取信乙○○，迨於94年3 月間
    ，甲○○拒付利息且避不見面，而於94年6 月間，乙○○尋
    得甲○○後，多次催請甲○○償還投資款，甲○○因無力償
    還，詎甲○○為增加擔保，復基於意圖供行使之用而偽造有
    價證券之犯意，再以「蕭仲雯」之名義開立如附表所示之本
    票2 張（金額分別為5,672,676 元及4,167,000 元），供乙
    ○○收執，嗣因甲○○未依約給付乙○○投資利息，上開本
    票亦不獲兌現，乙○○始知受騙，嗣經警循線查悉上情。
三、案經乙○○訴由臺灣板橋地方法院檢察署檢察官偵查起訴及
    追加起訴。
    理  由
一、按被告以外之人於審判外之言詞或書面陳述，除法律有規定
    者外，不得作為證據；又被告以外之人於審判外之陳述，雖
    不符合同法第159 條之1 至第159 條之4 之規定，但經當事
    人於審判程序同意作為證據，法院審酌該言詞陳述或書面陳
    述作成時之情況，認為適當者，亦得為證據。當事人、代理
    人或辯護人於法院調查證據時，知有第159 條第1 項不得為
    證據之情形，而未於言詞辯論終結前聲明異議者，視為有前
    項之同意，刑事訴訟法第159 條第1 項及第159 條之5 分別
    定有明文。本判決下列所引用之被告以外之人於審判外之陳
    述（包含書面陳述），雖屬傳聞證據，惟檢察官、被告及辯
    護人於本院準備中皆表示同意作為證據方法而不予爭執（本
    院訴字卷第358 頁），本院審酌其等證據資料製作時之情況
    ，尚無違法不當及證明力明顯過低之瑕疵，亦認為以之作為
    證據應屬適當。揆諸前開規定，爰依刑事訴訟法第159 條之
    5 規定，認前揭證據資料均有證據能力，先予敘明。
二、上開事實業據被告甲○○於本院審理中認罪自白在案；核與
    證人即被害人蕭仲雯及乙○○於偵查中，證人鄭鴻福、柯文
    德於警詢及偵查中之證述情節相符；並有上開支票影本2 張
    ，被害人乙○○之存匯款記錄、台東中小企業銀行桃園分行
    、合作金庫銀行、玉山銀行及富邦銀行之存摺明細各1 份，
    花蓮中小企業銀行三重分行民國98年2 月9 日蓮銀三字第95
    00147 號函、中國信託商業銀行民國95年2 月13日中信銀集
    作字第958132200994號函、玉山銀行新莊分行民國95年2 月
    16日玉山新莊字第06021602號函各1 份，鄭鴻福之花蓮中小
    企業銀行三重分行、中國信託商業銀行、玉山銀行新莊分行
    、新莊西盛郵局支存摺影本、柯文德之日盛國際商業銀行交
    易往來紀錄，及被告甲○○提供之帳目影本及交易明細表影
    本各1 份在卷可資佐證。本件事證明確，被告上開犯行應堪
    認定。
三、新、舊刑法比較：
(一)按本件被告於95年6 月30日以前涉犯上開行為後，於94年2
    月2 日修正公布之刑法，業於95年7 月1 日施行，另刑法施
    行法第1 條之1 ，亦於95年6 月14日經總統以華總一義字第
    09500085181 號令公布施行。按行為後法律有變更者，適用
    行為時之法律，但行為後之法律有利於行為人者，適用最有
    利於行為人之法律，修正後刑法第2 條第1 項定有明文。此
    條規定係規範行為後法律變更所生新舊法律比較適用之準據
    法，本身尚無新舊法比較之問題，於新法施行後，應一律適
    用修正後刑法第2 條第1 項之規定，為「從舊從輕」之比較
    ，先予敘明。再按本次法律變更，比較時應就罪刑有關之共
    犯、未遂犯、想像競合犯、牽連犯、連續犯、結合犯，以及
    累犯加重、自首減輕暨其他法定加減原因（如身分加減）與
    加減例等一切情形，綜其全部罪刑之結果而為比較（最高法
    院95年5 月23日95年度第8 次刑庭會議決議參照）。又戶籍
    法第75條亦於97年5 月28日修正公布，並於同年月30日生效
    施行，茲比較本件新、舊刑法及戶籍法之適用情形如下：
１、刑法第33條第5 款法定罰金刑最低刑度之變更：
    本件被告所涉刑法第212 條變造特種文書罪之主刑為1 年以
    下有期徒刑、拘役或3 百元以下罰金；刑法第201 條第1 項
    偽造有價證券罪之主刑為3 年以上10年以下有期徒刑，得併
    科銀元3 千元以下罰金；刑法第339 條第1 項詐欺取財罪之
    主刑為5 年以下有期徒刑、拘役或科或併科銀元1 千元以下
    罰金。惟刑法罰金刑之規定，依修正前刑法第33條第5 款規
    定，罰金刑應處銀元1 元以上，並應依修正前罰金罰鍰提高
    標準條例第1 條規定，就其原定數額得提高為2 倍至10倍，
    但法律已依一定比率規定罰金或罰鍰之數額或倍數者，依其
    規定。惟修正後刑法第33條第5 款則規定：「罰金：新臺幣
    1 千元以上，以百元計算之」，而95年6 月14日修正公布之
    刑法施行法第1 條之1 第2 項規定：「94年1 月7 日刑法修
    正時，刑法分則編未修正之條文定有罰金者，自94年1 月7
    日刑法修正施行後，就其所定數額提高為30倍，但72年6 月
    26日至94年1 月7 日新增或修正之條文，就其所定數額提高
    為3 倍」，經比較修正前後之罰金刑輕重，該罰金刑之最低
    刑度於修法後已有加重，故以修正前之規定較有利於被告。
２、刑法第51條第5 款業於94年1 月7 日修正公布，並於95年7
    月1 日施行，修正前刑法第51條第5 款規定；「宣告多數有
    期徒刑者，於各刑中之最長期以上，各刑合併之刑期以下，
    定其刑期。但不得逾20年。」修正後刑法第51條第5 款規定
    ：「宣告多數有期徒刑者，於各刑中之最長期以上，各刑合
    併之刑期以下，定其刑期。但不得逾30年。」比較結果，修
    正後刑法並非較有利於行為人，亦以修正前之規定較有利於
    被告。
３、就牽連犯、連續犯條文之變更：
    被告行為後新法業已刪除牽連犯、連續犯之規定，依舊法得
    成立牽連犯之各該行為，於新法施行後因刪除牽連犯之規定
    ，應予分論併罰；又刪除連續犯之規定，雖非犯罪構成要件
    之變更，但顯已影響行為人刑罰之法律效果，自屬法律有變
    更，依新法第2 條第1 項規定，比較新、舊法結果，修正後
    之規定並非較有利於被告，是依刑法第2 條第1 項之規定，
    應適用行為時之法律，即應適用修正前刑法第55條牽連犯、
    第56條連續犯之規定。
４、罰金刑加重及減輕時之適用：
    刑法罰金刑之加重，依修正後刑法第67條規定，其最高度及
    最低度同加重之，較修正前刑法第68條所定，僅加重其最高
    度，為不利於被告，自應適用修正前之刑法。而罰金刑之減
    輕，依修正後刑法第67規定，其最高度及最低度同減輕之，
    較修正前刑法第68條所定，僅減輕其最高度，為有利於被告
    自應適用修正後之刑法。
５、就變造具有特種文書性質之國民身分證之犯行部分，於被告
    行為時係依刑法第216條、第212條之行使特種文書罪論處，
    而該條之法定刑為1 年以下有期徒刑、拘役或（銀元）300
    元（即新臺幣900 元）以下罰金，而被告行為後97年5 月28
    日修正公布之戶籍法第75條第1 項、第2 項規定：「意圖供
    冒用身分使用，而偽造、變造國民身分證，足以生損害於公
    眾或他人者，處5 年以下有期徒刑、拘役或科或併科新臺幣
    50萬元以下罰金。行使前項偽造、變造之國民身分證者，亦
    同」，經比較修正前、後規定，裁判時新增之戶籍法第75條
    第2 項、第1 項之行使變造國民身分證罪之法定刑，較之行
    為時所規定之刑法第216 條、第212 條之行使變造特種文書
    罪為重，自以行為時即規定刑法第216 條、第212 條之行使
    特種文書罪，較有利於被告。
(二)綜合上述各條文修正前、後之比較，可知修正前、後之規定
    ，就罰金之最低數額，由修正前之銀元1元即新臺幣3元，修
    正提高為新臺幣1,000元；且就罪數而論，依修正前之規定
    ，被告得依牽連犯之規定從一重處斷，或依連續犯之規定論
    以一罪，惟依修正後之規定，被告則應分論數罪；再就變造
    國民身分證犯行部分，行為時即規定之刑法第216條、第212
    條之行使變造特種文書罪之法定刑，較裁判時所新增定之戶
    籍法第75條第2 項、第1 項之行使變造國民身分證罪為輕，
    是修正後之規定，均顯然不利於被告，揆諸前揭最高法院決
    議所揭示之罪刑綜合比較原則，依刑法第2 條第1 項前段之
    規定，自應整體適用行為時即修正前刑法之規定處斷。
(三)另按行為後刑法條文經修正，惟無有利、不利情形，應適用
    裁判時法，亦即如新舊法處罰之輕重相同，即無比較適用之
    問題，非刑法第2條所指之法律有變更，即無該條之適用，
    應依一般法律適用原則，適用裁判時法（最高法院95年11月
    7 日第21次刑事庭會議決議要旨參照）。是被告行為後，刑
    法施行法於95年6 月14日修正增訂第1 條之1 （有關罰金之
    最高數額），並自95年7 月1 日起施行，亦即修正前之刑法
    分則編有關罰金之貨幣單位係銀元（銀元與新臺幣之折算比
    例為1 比3 ），且依刑法分則編應處罰金者，應適用罰金罰
    鍰提高標準條例第1 條、第5 條規定，就72年6 月26日前修
    正之刑法條文，罰金數額提高2 至10倍，其後修正者則不提
    高倍數；而修正刑法施行後，因刑法第33條第5 款所定罰金
    之貨幣單位，經修正為新臺幣後，刑法分則各罪所定罰金之
    貨幣單位亦應配合修正為新臺幣，為使刑法分則編各罪所定
    罰金之最高數額與刑法修正前趨於一致，乃增訂刑法施行法
    第1 條之1 ：「中華民國94年1 月7 日刑法修正施行後，刑
    法分則編所定罰金之貨幣單位為新臺幣。94年1 月7 日刑法
    修正時，刑法分則編未修正之條文定有罰金者，自94年1 月
    7 日刑法修正施行後，就其所定數額提高為30倍。但72年6
    月26日至94年1 月7 日新增或修正之條文，就其所定數額提
    高為3 倍」。本案被告所犯刑法第201 條第1 項之意圖供行
    使之用而偽造有價證券罪、同法第216 條、212 條之行使變
    造特種文書罪及同法第339 條第1 項之詐欺取財罪，均有罰
    金刑之處罰，且該等條文於94年1 月7 日刑法修正時未經修
    正，亦未於72年6 月20日至94年1 月7 日間修正過，依增訂
    刑法施行法第1 條之1 規定，其罰金以新臺幣為單位，數額
    應提高30倍，此與修正前之罰金以銀元為單位，適用罰金罰
    鍰提高標準條例第1 條規定，應提高10倍，再經折算為新臺
    幣（銀元與新臺幣之折算比例為1 比3 ），換算結果，亦為
    30倍。是以，刑法施行法第1 條之1 施行後，罰金刑貨幣單
    位雖有「銀元」、「新臺幣」之更異，惟適用結果之罰金額
    度則無二致，就罰金法定刑提高之「刑罰權規範內容」並無
    利或不利變更，此部分亦不生新舊法之比較問題，惟應適用
    （「據上論斷欄」併引）具特別法及準據法性質之刑法施行
    法第1 條之1 之規定，末此敘明。
四、論罪：
    按行使偽造有價證券，除直接用以取得票面金額之對價，不
    另論以詐欺罪外，凡以該證券間接作為借款之擔保或持以為
    借款之新債清償之用者，該原詐借款項即為行使有價證券以
    外之另一行為，應以牽連觸犯行使偽造有價證券及詐欺取財
    兩罪論擬。故核本件被告所為，係犯刑法第216 條及第212
    條之行使變造特種文書罪、第339 條第1 項之詐欺取財罪、
    第201 條第1 項之意圖供行使之用而偽造有價證券罪。至被
    告變造特種文書後持以行使，其變造特種文書之低度行為，
    應為行使之高度行為所吸收，僅論以行使變造特種文書罪；
    另行使偽造有價證券之低度行為，則為偽造之高度行為所吸
    收，均不另論罪。又被告同時偽造同一被害人之2 張本票，
    其被害法益仍屬單一，應論以單純一罪，不發生想像競合或
    連續犯之問題（最高法院88年台上字第2526號判決參照）。
    被告所犯上開詐欺取財犯行，時間緊接，所犯均係基本構成
    要件相同之罪，顯係基於概括犯意反覆為之，應依修正前刑
    法第56條連續犯之規定，論以一個詐欺取財罪，並加重其刑
    。再被告所犯上開連續詐欺取財罪及意圖供行使之用而偽造
    有價證券罪間，有方法、目的之牽連關係，為牽連犯，應依
    修正前刑法第55條後段之規定，從一重之偽造有價證券罪處
    斷。又被告所犯上開行使變造特種文書罪及偽造有價證券之
    2 罪，犯意各別，行為互殊，應予分論併罰。
五、科刑及減刑之適用：
    本件審酌被告因一時貪念而為本件犯行，及其犯罪之動機、
    目的、手段，及詐騙被害人乙○○之投資款甚鉅，惟尚未與
    被害人達成民事和解；兼衡其犯後坦承犯行，尚知悔改等一
    切情狀，爰量處如主文所示之宣告刑，以資懲儆。又本件被
    告犯罪時間係在96年4 月24日以前，其所犯上開行使變造特
    種文書罪部分，核與中華民國96年罪犯減刑條例（下稱減刑
    條例）第2 條第1 項之規定相符，復無同條例第3 條之除外
    情事存在，爰依減刑條例第2 條第1 項第3 款之規定，減其
    宣告刑二分之一。至其所犯偽造有價證券罪部分，為減刑條
    例第3 條第1 項第15款所列之罪，且既經本院宣告有期徒刑
    3 年4 月（已逾1 年6 月），爰不予減刑，併予敘明。再就
    被告減得之刑與不應減刑部分，依同條例第11條規定，另適
    用修正前刑法第51條第5 款規定，合併定其應執行之刑如主
    文所示。
六、沒收之諭知：
    本件被告使用「蕭仲雯」身分，換貼於蕭仲雯之身分證上之
    被告之照片，係被告所有供其犯本罪所用之物，業據被告供
    明在卷，應依刑法第38條第1 項第2 款之規定宣告沒收。至
    附表所示被告所偽造之本票2 紙，雖未扣案，然不能證明業
    已滅失，均應依刑法第205 條之規定，不問屬於犯人與否均
    沒收之；又上開本票上偽造「蕭仲雯」之印文及署名，因就
    各該本票已經沒收而包括在內，自毋庸重為沒收之宣告（最
    高法院51年台上字第1054號判例、63年台上字第2770號判例
    參照）。
七、不另為無罪部分：
(一)追加起訴意旨另以：本件被告甲○○拒付利息且避不見面，
    而於94年6 月間，被害人乙○○尋獲被告，多次催請被告償
    還投資款，被告因無力償還，詎被告為免除自身債務，復基
    於意圖供行使之用而偽造有價證券之犯意，再以「蕭仲雯」
    之名義開立如附表所示之本票2 張，供乙○○收執，因認被
    告另涉刑法第339 條第2 項之詐欺得利罪嫌。
(二)查本件被告以上開方式詐騙被害人乙○○，致被害人陷於錯
    誤，而於陸續匯款376 萬7 千元，其間被告為隱瞞上揭不實
    投資情事，尚陸續以「利潤」名義匯款共計1,262,844 元予
    乙○○，以取信乙○○等情，已如前述。嗣被告拒付利息且
    避不見面，而於94年6 月間，被害人尋得被告後，多次催請
    被告償還投資款，被告因無力償還，復基於意圖供行使之用
    而偽造有價證券之犯意，再以「蕭仲雯」之名義開立如附表
    所示之本票2 張），供被害人乙○○收執，核其開立上開偽
    造之本票，僅係增加上開債務之擔保，以取信被害人，客觀
    上被告債務並未消滅，且被害人主觀上亦無免除被告債務之
    意；是追加起訴意旨認被告開立上開偽造之本票係為免除自
    身債務，顯有誤解；又此部分如成立犯罪，追加起訴意旨認
    與被告上開論罪之偽造有價證券罪部分，有裁判上一罪之牽
    連犯關係，爰不另為無罪之諭知，併此敘明。
八、據上論斷，應依刑事訴訟法第299 條第1 項前段，刑法第2
    條第1 項前段、第201 條第1 項、第205 條、第212 條、第
    216 條、第219 條、第339 條第1 項，修正前刑法第51條第
    5 款、第55條、第56條，刑法施行法第1 條之1 ，中華民國
    九十六年罪犯減刑條例第2 條第1 項第3 款、第7 條、第11
    條，判決如主文。
本案經檢察官黃嘉妮雄到庭執行職務。
中    華    民    國    98    年    12    月    3     日
                  刑事第三庭  審判長法  官  王屏夏
                                    法  官  王偉光
                                    法  官  蘇揚旭
上列正本證明與原本無異。
如不服本判決，應於判決送達後10日內敘明上訴理由，向本院提
出上訴狀 (應附繕本) ，上訴於臺灣高等法院。其未敘述上訴理
由者，應於上訴期間屆滿後20日內向本院補提理由書「切勿逕送
上級法院」。
                                    書記官  李郁禎
中    華    民    國    98    年    12    月    4     日
刑法第201條
意圖供行使之用，而偽造、變造公債票、公司股票或其他有價證
券者，處3 年以上10年以下有期徒刑，得併科3 千元以下罰金。
行使偽造、變造之公債票、公司股票或其他有價證券，或意圖供
行使之用，而收集或交付於人者，處 1 年以上 7 年以下有期徒
刑，得併科 3 千元以下罰金。
刑法第212條
偽造、變造護照、旅券、免許證、特許證及關於品行、能力服務
或其他相類之證書、介紹書，足以生損害於公眾或他人者，處1
年以下有期徒刑、拘役或3百元以下罰金。
刑法第216條
行使第210條至第215條之文書者，依偽造、變造文書或登載不實
事項或使登載不實事項之規定處斷。
刑法第339條
意圖為自己或第三人不法之所有，以詐術使人將本人或第三人之
物交付者，處 5 年以下有期徒刑、拘役或科或併科 1 千元以下
罰金。
以前項方法得財產上不法之利益或使第三人得之者，亦同。
前二項之未遂犯罰之。
┌──────────────────────────────┐
│附表：被告甲○○偽造之本票2張                               │
├──┬───┬───────┬─────────┬─────┤
│編號│發票人│金額（新臺幣）│發票日期、付款日期│本票號碼  │
├──┼───┼───────┼─────────┼─────┤
│一  │蕭仲雯│ 5,672,676    │94.6.17 、94.7.31 │CH0000000 │
├──┼───┼───────┼─────────┼─────┤
│二  │蕭仲雯│ 4,167,000    │94.6.17 、94.7.31 │CH0000000 │
└──┴───┴───────┴─────────┴─────┘


司法院資訊處製作；財團法人民間司法改革基金會備份。
